【裁判字號】    98,上更(一),302
【裁判日期】    980819
【裁判案由】    違反稅捐稽徵法
【裁判全文】
臺灣高等法院刑事判決             98年度上更(一)字第302號
上  訴  人    臺灣臺北地方法院檢察署檢察官
被      告    甲○○
           (原名林雪娥)
輔  佐  人    乙○○
選任辯護人    鍾耀盛律師
上列上訴人因被告違反稅捐稽徵法案件，不服臺灣臺北地方法院
九十四年度訴字第七二一號，中華民國九十四年十月十九日第一
審判決（起訴案號：臺灣臺北地方法院檢察署九十三年度偵字第
二０八八八號），提起上訴，判決後經最高法院發回更審，本院
判決如下：
    主  文
原判決關於甲○○短報扣繳稅捐陸罪及定執行刑均撤銷。
甲○○被訴短報扣繳稅捐罪部分免訴。
    理  由
一、按刑事訴訟法第三百零二條第一款規定，案件曾經判決確定
    者，應諭知免訴之判決，此項訴訟法上所謂一事不再理之原
    則，關於實質上一罪或裁判上一罪，均有其適用。刑法所定
    之想像競合犯或修正前所定之連續犯、牽連犯，均係裁判上
    之一罪，其一部分犯罪事實曾經判決確定者，其效力當然及
    於全部。然此所謂一部分犯罪事實曾經判決確定者，其效力
    及於全部，係指已經判決確定之部分及未經判決部分，均構
    成犯罪，並有連續犯、牽連犯或想像競合犯之關係者而言；
    對未經判決部分，即應諭知免訴之判決，不得再予論科（最
    高法院六十年台非字第七七號判例；九十五年台非字第九九
    號、九十六年台上四六一一號判決參照）。
二、本案公訴意旨略以：被告甲○○（原名林雪娥）係獨資商號
    「一番館」之負責人，為商業會計法所稱之商業負責人及稅
    法上之扣繳義務人，負有據實製作各類所得扣繳暨免扣繳憑
    單（下稱扣繳憑單）之義務，緣於民國八十五年九月一日起
    向楊宗修、丙○○之祖母楊朱緞（已歿）承租楊宗修、丙○
    ○二人共有之房屋以經營一番館餐廳，約定至九十二年八月
    卅一日止，每月租金新臺幣（下同）六萬元，惟自九十一年
    十一月一日起，租金調降至五萬八千元，二人並通謀租金每
    月申報為三萬元，以幫助楊宗修及丙○○逃漏稅捐，被告即
    基於填製不實會計憑證之概括犯意，連續填製楊宗修、丙○
    ○分別於八十六年至九十一年之領取租賃所得各十八萬元之
    扣繳憑單，進而持向財政部臺北市國稅局（下稱國稅局）中
    南稽徵所辦理結算申報一番館各該年度之營利事業所得稅，
    並交付楊宗修申報租賃所得，楊宗修即持該扣繳憑單向國稅
    局大安分局申報綜合所有稅，被告以此不正當方法連續六年
    幫助楊宗修逃漏綜合所得稅七萬九千八百七十九元，足生損
    害於稅捐稽徵機關課稅之正確性。另被告明知扣繳義務人於
    給付租金時，應依各類所得扣繳率標準之規定，按月扣取租
    金所得百分之十之代扣稅款，並應於每月十日前將上一月內
    所扣稅款向國庫繳清，詎承前幫助楊宗修逃漏稅捐之概括之
    犯意，自八十六年一月起每月均以前開不正當方法短報扣取
    稅款三千元，六年共計短報代扣稅款二十一萬六千元。因認
    被告涉犯商業會計法第七十一條第一款之不實填製會計憑証
    ，稅捐稽稽法第四十二條第一項之短報扣繳稅捐、第四十三
    條第一項幫助逃漏稅等罪。
三、被告對公訴人起訴之前揭犯行均供承不諱，核與告訴人丙○
    ○、証人丁○○、戊○○之指証系爭房屋是楊朱鍛決定及處
    理出租相關事宜，租金則存於楊宗修帳戶，供作家庭生活費
    用等情大致相符。且短報租金，乃使一番館本身之營利事業
    所得稅增加，被告不僅無利且須增加支出，故若非應出租人
    要求，承租之被告要無可能為此損己行為。此外，復有租賃
    契約書四件、楊宗修、丙○○扣繳憑單十二件、一番館營利
    事業所得稅結算申報書七件、楊宗修綜合所得稅結算申報書
    十一件、楊宗修中國國際商銀大同分行帳戶存提明細等在卷
    可按，乃本案被告不實登載扣繳憑單及一番館之營利事業所
    得稅結算申報書，並持以行使，並幫助楊宗修、丙○○逃漏
    綜合所得稅之事証，至臻明確，被告行使業務登載不實文書
    、短報扣繳稅捐及幫助逃漏稅之犯行，均堪認定。
四、惟被告行為後，刑法於於九十四年一月七日修正公布，九十
    五年七月一日施行，按刑法第二條第一項規定：「行為後法
    律有變更者，適用行為時之法律。但行為後之法律有利於行
    為人者，適用最有利於行為之法律」。而新修正刑法業已廢
    除連續犯及牽連犯之規定，然比較修正前後，自以修正前常
    連續犯、牽連犯均仍以一罪論，為有利被告。另按稅捐稽徵
    法第四十二條第一項之短報扣繳稅捐之犯罪主體為稅捐之「
    代徵人」或「扣繳義務人」。而租金所得之所得稅扣繳義務
    人，為機關、團體、學校之責應扣繳單位主管、事業負責人
    、破產財團之破產管理人及執行業務者，所得稅法第八十九
    條第一項第二款定有明文。又商業登記法所稱之商業負責人
    ，在獨資組織為出資人或法定代理人；亦為該法第十條第一
    項所明定。是獨資之商號給付租金時，租金所得之所得稅扣
    繳義務人應為商號之負責人（出資人或法定代理人），非商
    號本身。
五、本案被告所犯前揭連續行使不實登載扣繳憑單及一番館之營
    利事業所得稅結算申報書之業務文書罪，及連續幫助楊宗修
    、丙○○逃漏綜合所得稅罪，業經本院前審依刑法修正前連
    續犯及牽連犯之規定，從一重論以一連續幫助逃漏稅捐罪，
    判處拘役三十日，緩刑二年，確定在案。而就短報扣繳部分
    ，被告自承短報租金為承租之條件，並依法於給付租金時，
    即依各類所得扣繳率標準之規定，按月扣取短報租金所得百
    分之十代扣稅款，於次月十日前將所扣稅款向國庫繳清，嗣
    於年度並依以填製扣繳憑單，其逐月所為，時間密接，構成
    要件同一，顯係基於概括犯意為之，應依修正前連續犯之規
    定論以一罪。又被告此短報扣繳犯行與前揭已判決確定之行
    使業務登載不實文書及幫助逃漏稅二犯行間，亦有方法、結
    果之牽連關係，依刑法修正前牽連犯之規定，應為裁判上一
    罪，惟前開二罪既經判決確定，揆諸首揭判例說明，被告短
    報扣繳部分之犯行，即應為免訴之判決。原判決誤以短報之
    扣繳義務人為獨資商號，認被告僅為代罰性質，致無從依牽
    連犯與前開行使業務登載不實文書及幫助逃漏稅部分論以一
    罪，而另予論罪處刑，容有違誤。公訴人上訴雖未指摘及此
    ，然原判決有關被告短報扣繳部部分既有違誤，自應由本院
    就被告短報扣繳及定應執行刑部分均撤銷，並諭知被訴短報
    扣繳部分免訴，以符法制。
六、據上論斷，應依刑事訴訟法第三百六十九條第一項前段、第
    三百六十四條、第三百零二條第一款，判決如主文。
本案經檢察官林炳雄到庭執行職務。
中    華    民    國   九十八   年   八   月   十九   日
                  刑事第四庭審判長法  官  陳筱珮
                                  法  官  周煙平
                                  法  官  陳玉雲
以上正本證明與原本無異。
如不服本判決，應於收受送達後10日內向本院提出上訴書狀，其
未敘述上訴之理由者並得於提起上訴後10日內向本院補提理由書
（均須按他造當事人之人數附繕本）「切勿逕送上級法院」。
                                  書記官  陳思云
中    華    民    國    98    年    8     月    25    日


司法院資訊處製作；財團法人民間司法改革基金會備份。
